ACORDAO-COMPLETO-2548596

ACÓRDÃO 9268/2022 ATA 41/2022 - PRIMEIRA CÂMARA

VISTOS, relatados e discutido recurso de reconsideração interposto por Eulina Pereira dos Santos, sócia da Sole Produções Ltda., e Simone Deveza Santos Carrera, sócia-administradora da mesma empresa, contra o Acórdão 6886/2020-TCU-Primeira Câmara, rel. E. Ministro-Substituto Weder de Oliveira, referente ao projeto 'Festival Artes do Sagrado'; 
ACORDAM os ministros do Tribunal de Contas da União, reunidos em sessão da Primeira Câmara, diante das razões expostas pelo relator e com fundamento nos arts. 32, inciso I; e 33, da Lei 8.443/1992, em:
9.1. conhecer do recurso de reconsideração interposto por Simone Deveza Santos Carrera e, no mérito, negar-lhe provimento;
9.2. não conhecer do recurso de reconsideração interposto por Eulina Pereira dos Santos;
9.3. dar ciência desta decisão às recorrentes e à Procuradoria da República no Estado da Bahia.

Recurso de reconsideração em tomada de contas especial

Primeira Câmara

Ministério da Cultura (extinta).

3. Interessados/Responsáveis/Recorrentes:
3.1. Responsáveis: Eulina Pereira dos Santos (XXX.560.255-XX); Simone Deveza Santos Carrera (XXX.593.515-XX); Sole Producoes Ltda - Me (08.594.658/0001-80).
3.2. Recorrentes: Eulina Pereira dos Santos (XXX.560.255-XX); Simone Deveza Santos Carrera (XXX.593.515-XX).

13.1. Ministros presentes: Benjamin Zymler (na Presidência), Walton Alencar Rodrigues (Relator) e Jorge Oliveira.
13.2. Ministro-Substituto presente: Augusto Sherman Cavalcanti.

WALTON ALENCAR RODRIGUES

Ministro-Substituto Weder de Oliveira.

Adoto, como relatório, a instrução (peça 117) que contou com a anuência dos dirigentes da unidade instrutiva (peças 118/119) e com o representante do Parquet de Contas (peça 120) .
INTRODUÇÃO
Trata-se de Recurso de Reconsideração interposto por Eulina Pereira dos Santos, sócia da Sole Produções Ltda., e Simone Deveza Santos Carrera, sócia-administradora da mesma empresa, contra o Acórdão 6886/2020-TCU-Primeira Câmara (peça 68) , exarado nos seguintes termos:
9.1. excluir o nome da Sra. Eulina Pereira dos Santos da relação processual;
9.2. considerar revéis, para todos os efeitos, nos termos do art. 12, § 3º, da Lei 8.443/1992, a empresa Sole Produções Ltda. e a Sra. Simone Deveza dos Santos Carrera;
9.3. julgar irregulares, com fundamento nos arts. 1º, I, 16, III, "b" e "c", da Lei 8.443/1992 c/c os arts. 19 e 23, III, da mesma lei e com arts. 1º, I, e 209, III, 210 e 214, III, do RI/TCU, as contas da empresa Sole Produções Ltda. e da Sra. Simone Deveza dos Santos Carrera, e condená-los, solidariamente, ao pagamento das quantias a seguir especificadas, com a fixação do prazo de 15 (quinze) dias, a contar da notificação, para que comprovem, perante este Tribunal (art. 214, III, "a", do RI/TCU) , o recolhimento das dívidas aos cofres do Tesouro Nacional, atualizadas monetariamente e acrescidas dos juros de mora, calculados a partir das datas discriminadas até a data do recolhimento, na forma prevista na legislação em vigor:
	Valor original (R$) o
	Data de ocorrência

	50.000,00
	14/12/2012

	500.000,00
	21/12/2012

	22/10/2013

	50.000,00
	30/12/2013

9.4. aplicar, individualmente, à empresa Sole Produções Ltda. e à Sra. Simone Deveza dos Santos Carrera a multa prevista no art. 57 da Lei 8.443/1992, no valor de R$ 95.000,00 (noventa e cinco mil reais) , fixando o prazo de 15 (quinze) dias, a contar da notificação, para que comprovem, perante o Tribunal (art. 214, III, "a", do RI/TCU) , o recolhimento das dívidas aos cofres do Tesouro Nacional, atualizadas monetariamente desde a data do presente acórdão até a do efetivo recolhimento, se forem pagas após o vencimento, na forma da legislação em vigor;
9.5. autorizar, desde logo, nos termos do art. 28, II, da Lei 8.443/1992, a cobrança judicial das dívidas, caso não atendida a notificação;
9.6. em atendimento ao disposto no § 3º do art. 16 da Lei 8.443/1992, remeter cópia desta deliberação à Procuradoria da República no Estado da Bahia, para a adoção das medidas que entender cabíveis.
HISTÓRICO
2. 	       Esta tomada de contas especial foi instaurada pelo extinto Ministério da Cultura (MinC) em desfavor da empresa Sole Produções Ltda., da Sra.Eulina Pereira dos Santos e da Sra. Simone Deveza Santos Carrera, em virtude da não comprovação da boa e regular gestão dos recursos captados mediante incentivo fiscal da 'Lei Rouanet', face à omissão no dever de prestar contas dos recursos destinados ao Projeto 'Festival Artes do Sagrado', aprovado e autorizado pela PortariaMinC 549/2015 (peça 8) , com vistas à arrecadação de recursos financeiros na forma de doações ou patrocínios (Mecenato) , conforme estipulado na Lei 8.313/1991, alterada pela Lei 9.874/1999.
2.1	Tal omissão consubstanciou-se a partir de 30/1/2014 (peça 20 e item 6.1 da página 3 de peça 40) , prazo final estabelecido pela Portaria MinC 700/2012 para a apresentação das contas do projeto, cuja captação de doações ou patrocínios alcançou a cifra de R$ 650.000,00, embora tenha sido autorizado o montante de R$ 1.222.250,00. 
3.	Diante da não apresentação das contas e da não devolução dos recursos, as responsáveis foram notificadas pelo Ministério da Cultura sobre a expiração desse prazo, todavia quedaram-se inertes.
4.	No âmbito desta Corte, a Secretaria de Controle Externo de Tomada de Contas Especial (Secex-TCE) verificou, em instrução preliminar, que a Sra. Eulina Pereira dos Santos não era sócia administradora da empresa e não tinha gerido os recursos, razão pela qual procedeu à sua exclusão da relação processual, bem como promoveu a audiência da sócia administradora Simone Deveza dos Santos e sua citação solidária com a empresa Sole Produções Ltda (peça 48) . 
5.	Por terem permanecido silentes, apesar de regularmente notificadas, as implicadas foram consideradas revéis, de modo que, sob a anuência do Ministério Público junto ao TCU (MP/TCU) , registrada à peça 64, as contas foram julgadas irregulares, sem embargo da aplicação da multa prevista no art. 57 da Lei 8.443/1992.
6.  	Desta feita, irresignadas, as recorrentes nominadas a seguir apresentam o pedido de reexame de peça 94, por meio do qual requerem o provimento do recurso, a nulidade da citação e a reabertura de oportunidade para apresentação de contas, de modo a tornar insubsistentes os subitens 9.1 (Eulina Pereira dos Santos) e 9.3, 9.4 e 9.5 (Simone Deveza Santos Carrera) do Acórdão 6886/2020-TCU-Primeira Câmara.
EXAME DE ADMISSIBILIDADE
7.  	A admissibilidade, contida nas peças 95/96, contou com a anuência do Relator (peça 99) , ao manifestar-se no sentido de:
a) conhecer do recurso de reconsideração interposto por Simone Deveza Santos Carrera, suspendendo-se os efeitos dos itens 9.3, 9.4 e 9.5 do Acórdão 6886/2020-TCU-Primeira Câmara, com extensividade aos demais devedores solidários, com fundamento nos artigos 32, inciso I, e 33 da Lei 8.443/1992;
b) não conhecer do recurso de reconsideração, interposto por Eulina Pereira dos Santos, nos termos do art. 33 da Lei 8.443/1992, por inexistência de interesse recursal, haja vista o aresto recorrido não lhe ter imposto sucumbência.
7.1.  	Para justificar o não conhecimento do pleito, o Serviço de Admissibilidade da Serur consignou que:
 		"O interesse de agir na via recursal faz-se a partir do gravame que decorra do ato impugnado, ou seja, da conclusão sobre a possibilidade de se alcançar pronunciamento mais satisfatório sob o ângulo jurídico.
		Nesse sentido, Nelson Nery Júnior ensina que:
		A sucumbência há de ser aferida sob o ângulo estritamente objetivo, quer dizer, sob critérios objetivos de verificação do gravame ou prejuízo. Não basta, pois, a simples 'afirmação' do recorrente de que sofrera prejuízo com a decisão impugnada. É preciso que o gravame, a situação desvantajosa, realmente exista, já que o interesse recursal é condição de admissibilidade do recurso  (Princípios Fundamentais - Teoria Geral dos Recursos, 6ª ed. São Paulo, Editora Revista dos Tribunais, 2004, p. 316) .
 		Assim, no presente caso não se pode reconhecer a existência de interesse recursal, visto que o item 9.1 do Acórdão 6886/2020-TCU-Primeira Câmara não impingiu qualquer sucumbência, sanção ou prejuízo à Eulina Pereira dos Santos, conforme se observa da sua ementa, verbis:
		9.1. excluir o nome da Sra. Eulina Pereira dos Santos da relação processual;"
EXAME DE MÉRITO
8. 	Delimitação
8.1.  	É objeto do recurso analisar se:
a)	os argumentos apresentados são capazes de elidir as irregularidades atribuídas a uma das recorrentes;
b)	a intempestividade do trâmite processual deu causa à prescrição.
9.  	Irregularidades atribuídas a Simone Deveza Santos Carrera
9.1 	Em síntese, a peça recursal apresenta os seguintes argumentos (peça 94) :
a) argui a nulidade da citação porquanto, ao final da execução do projeto, entregou-se a prestação de contas na sede regional do Ministério da Cultura em Salvador/BA, sendo que, por motivos desconhecidos, a comprovação foi extraviada, e que o protocolo gerado foi perdido devido a um incêndio ocorrido em sua sede, conforme divulgado às páginas 9 e 10 da peça 94; 
b) refuta a imputação da revelia, uma vez que a citação foi encaminhada a endereço diverso do domicílio da recorrente - consoante atestam as contas da empresa NET, datadas de 5/4/2017 e 5/1/2019 (peça 94, p. 11/12) -, em detrimento do inciso II do art. 179 do RI/TCU que estabelece que esse procedimento far-se-á mediante carta registrada, com aviso de recebimento que comprove a entrega no endereço do destinatário; 
c) aduz à jurisprudência deste TCU (ACÓRDÃO 5014/2012-1º Câmara - Relator Ministro Walmir Campelo) em que foi decretada a nulidade de citação, ante a existência de erro de procedimento;
d) pondera não haver desvio, ou sequer má aplicação dos recursos, porque eles se originaram de incentivo fiscal onde os valores captados são abatidos em tributos devidos à União, apesar da prestação de contas se constituir em obrigação legal. Desta forma, a ausência ou extravio dessa documentação não pode simplesmente caracterizar prova do desvio e não aplicação, ou mesmo a malversação que enseje a devolução dos numerários, com aplicação de multas e demais consequências consignadas no Acórdão hostilizado;
e) afirma que o relatório preliminar de vistoria técnica do Ministério da Cultura (peça 94, p. 13/17) , elaborado no curso da execução do projeto, constatou: inexistência de aplicação irregular dos recursos; disponibilização da completa documentação em arquivos; e compatibilidade entre os valores desembolsados e a execução do projeto, que foi considerada regular e plenamente concluída; 
f) indaga que não há como afastar a incidência do princípio da verdade real, conforme ensina Humberto Theodoro Jr., em sua obra "Curso de Direito Processual Civil", leciona:
 (...) 
   Na visão constitucional do processo justo, portanto, infere-se, necessariamente, "a obrigação do juiz de perseguir a veracidade das versões apresentadas, por meio de vários deveres e de uma atuação oficiais na condução da produção probatória, sem que isso implique em qualquer violação da imparcialidade e da independência do estado Juiz". Chega-se mesmo a considerar uma verdadeira negativa de tutela jurisdicional e a condução do processo com indiferença à formação de convicção segundo a veracidade efetiva do quadro fótico subjacente à demanda. Se a verdade absoluta não pode ser alcançada pelo juiz, ao menos seu compromisso haverá de ser com a perquirição da verdade possível, dentro dos limites da capacidade humana.". (In Curso de Direito Processual Civil, HUMBERTO THEODORO JR., 59gi edição, Forense, Vol. I, pg. 57) 
Análise
10. 	Não assiste razão à recorrente suscitar a nulidade da citação e a desconsideração de sua revelia, porquanto baseadas em dois fatos não acolhidos pela jurisprudência deste Tribunal. O primeiro diz respeito à perda de comprovação de protocolo da prestação de contas que, "por uma grande coincidência", foi extraviada pelo órgão ministerial. Porém, em sentido inverso, o MinC assim se pronunciou no Relatório do Tomador de Contas (item 7, peça 40, p. 3-4) :
"7.1. O proponente não encaminhou a prestação de contas final do projeto. O Laudo Final sobre a Prestação de Contas reprovou o projeto, em 3/7/2017, por omissão no dever de prestar contas  (peça 23) . 
7.1.1. Vale lembrar que, em 14/7/2017, a responsável Simone Deveza Santos Carrera apresentou defesa (peça 26) afirmando que o projeto foi plenamente realizado, tendo sido a prestação de contas remetida por meio da sucursal do Ministério da Cultura em Salvador (BA) . Em resposta a essa manifestação, a área técnica responsável encaminhou ofício (peça 28) afirmando que não foi enviado comprovante pela proponente e tampouco consta no sistema Salic registro de que a prestação de contas foi entregue na Regional. [...]" (grifamos) 
10.1. 	Como se vê, além de tentar afastar a obrigatoriedade de apresentação do protocolo de ingresso, com base em fato alheio à sua vontade (incêndio) , a defesa intenta atribuir presunção de verdade à entrega da prestação de contas, sem apresentar quaisquer provas, além de justificativas verbais, não corroboradas pelo órgão encarregado de recebê-la, sem apresentar qualquer elemento convincente a respeito, em que pese já ter-se estabelecido neste Tribunal que o ônus da prova de arguições relativas ao extravio de peças processuais por cartórios ou secretarias é da parte arguidora (Acórdão 3750/2017-TCU-Segunda Câmara - Relator Ministro Augusto Nardes) .  
10.2.	Nessas circunstâncias, impossível reconhecer a existência da comprovação, até mesmo porque a avaliação da responsabilidade do agente não pode prescindir da prova constante do processo ou para ele carreada, posto que, o art. 93 do Decreto-Lei 200/1967 preceitua: "Quem quer que utilize dinheiros públicos terá de justificar seu bom e regular emprego na conformidade das leis, regulamentos e normas emanadas das autoridades administrativas competentes."
10.3.	Por outro lado, mesmo que seja verídica a justificativa, salta aos olhos a demora em providenciar a apresentação do comprovante à regional baiana do MinC antes mesmo da alegada perda, considerando-se o interregno aproximado de 4 meses entre a data da defesa apresentada na fase interna desta TCE (14/7/2017) , constante da peça 26, e o dia em que ocorreu o incêndio, 11/11/2017 (peça 94, p.9) . Isso porque, naquela defesa, a recorrente, em que pese ter sido cientificada do não recebimento da prestação de contas pelo Ministério, deixou de apresentar o protocolo cuja posse, em tese, ainda detinha, argumentando tão-somente que havia entregue a comprovação supostamente extraviada.
10.4.	A propósito, a jurisprudência desta Casa é firme no sentido de que a ocorrência de caso fortuito ou força maior não exime de responsabilidade gestores públicos que, tendo a oportunidade de demonstrar na época certa o correto emprego dos recursos sob sua gestão, não o tenham feito (Acórdãos 138/2000, 114/2000 e 66/2002, da 1ª Câmara; 264/1998, 196/2001, 1.022/2004 e 115/2005, da 2ª Câmara; e 437/2002, do Plenário, entre outros) . Tal entendimento decorre do disposto no art. 399, do Código Civil de 2002, que prescreve a obrigação do devedor em mora de responder pela impossibilidade da prestação, mesmo que essa impossibilidade resulte de caso fortuito ou força maior, caso ocorram durante o atraso.
10.5. 	Quanto ao segundo fato, consistente na realização do ato citatório em endereço incorreto, cumpre realçar que o comprovante de consulta à base de dados da receita federal (peça 47) , realizada em 27/1/2019, estampa o mesmo endereço em que foi entregue o oficio 0715/2019-TCU/Secex-TCE (peça 53) , na data de 27/3/2019, conforme registra o Aviso de Recebimento de peça 54, ou seja, indica que a pesquisa de domicílio foi contemporânea à expedição da comunicação, sendo assim idônea para sustentar a validade do procedimento citatório, tendo em vista ser de responsabilidade da recorrente manter a atualização dos seus dados pessoais junto aos bancos de dados oficiais do Governo Federal (Ac. 761/2021-Plenário - Relator Ministro Vital do Rego) .
10.6. 	Nessa toada, não se afigura pertinente suscitar a nulidade de uma citação válida, levando-se em conta ainda o fato de que a base da Receita Federal constitui fonte adequada para verificação de endereço de responsáveis para fins de notificação por este TCU. Sendo assim, as medidas adotadas pela unidade técnica por ocasião da citação foram suficientes e cumpriram a finalidade pretendida, consoante jurisprudência pacífica desta Corte (Acórdão 5419/2019-TCU-Segunda Câmara, da relatoria do Ministro Augusto Nardes; Acórdão 680/2020-TCU-Plenário, relator Ministro Vital do Rêgo; Acórdão 316/2018-TCU-Plenário, relator Ministro Vital do Rêgo; Acórdão 1661/2021-TCU-Segunda Câmara - Relator Ministro Augusto Nardes) .
10.7. 	Ainda que se tenha alegado que o Acórdão 5014/2012-1º Câmara seja pretensamente contrário a esse entendimento, cabe anotar que ele não se aplica ao presente caso em que o procedimento citatório se consumou pelos correios, porquanto, naquele feito,  foi declarada a nulidade da citação editalícia em razão de ter sido promovida sem a observância das medidas preliminares consignadas no art. 6º, inciso II da Resolução TCU nº 170/2004.
10.8.	Nada obstante, independentemente da recorrente asseverar que não tinha qualquer ciência de sua citação, deve-se considerar que o aceite de Aviso de Recebimento por terceiros, ainda que em endereço diverso, implica alguma presunção de que a Sra. Simone era pelo menos por eles conhecida, sendo factível, assim, supor que a comunicação pudesse ter sido a ela repassada. Contudo, saindo do campo das conjecturas, é possível afirmar que, conforme explanado no item 10.2 acima, após 14/7/2017, a responsável nada fez para tentar reunir novamente ao menos parte de sua comprovação junto às empresas que forneceram documentos de despesa, apesar de formalmente saber que se encontrava em mora.
10.9.	Além disso, parece que não se preocupou em monitorar a evolução processual da fase interna da TCE, em que também foi considerada revel (subitem 7.2.2 da peça 40, p. 4) , e o seu posterior encaminhamento ao TCU até ser ouvida em citação. Se assim não o fosse, muito provavelmente, teria protocolado instrumento de representação legal, a fim de que um procurador/advogado oferecesse defesa, como agora o fez.
10.10.	Cumpre salientar que o relato de todas essas considerações, delineadas a partir do subitem 10.7 supra e no subitem 10.2, é necessário à avaliação do contexto que envolveu a pretensa não ciência da recorrente sobre estes autos, para fins de exame do mérito da defesa, mesmo que não tenha o condão de modificar-lhe, mas para ilustrar que o histórico da persecução do débito foi permeado pelo descaso para com a boa e regular aplicação dos recursos públicos geridos. 
10.11. 	Esse relato, aliás, é também oportuno para demonstrar que não é possível reconhecer a boa-fé da recorrente, ainda que desnecessário à fundamentação da condenação, diante da ausência de elementos comprovatórios que caracterizem o nexo causal das despesas realizadas com os montantes arrecadados, e ante a pacífica jurisprudência deste Tribunal no sentido de que a análise da boa-fé é feita sob o ponto de vista objetivo, sem que seja necessária a comprovação de má-fé (dolo) , mas apenas da ausência de boa-fé objetiva, para a responsabilização do agente. (Acórdão 7936/2018-TCU-Segunda Câmara - Relator Ministro Augusto Sherman; Acórdão 8987/2018-TCU-Primeira Câmara - Relator Ministro Walton Alencar Rodrigues; Acórdão 13732/2019-TCU-Primeira Câmara - Relator Ministro Walton Alencar Rodrigues) .
10.12.	 Prosseguindo, com relação à responsabilização, embora a instrução processual desta Corte busque diligentemente esclarecer a lide, em busca da veracidade dos fatos, não lhe cabe o ônus da prova e sim ao gestor, de modo que o princípio da verdade real não impõe ao Tribunal a obrigação de fazê-lo, de acordo com remansosa jurisprudência a seguir relacionada:
 	"Não cabe ao TCU determinar, a pedido do responsável, a realização de diligência, perícia ou inspeção para a obtenção de provas, uma vez que constitui obrigação da parte apresentar os elementos que entender necessários para a sua defesa," (Acórdão 3343/2019-TCU-Primeira Câmara - Relator Ministro Augusto Sherman) 
	"O gestor que subscreve o convênio assume a responsabilidade pessoal pela observância de suas disposições, incluindo o ônus de comprovar a boa e correta aplicação dos recursos públicos recebidos." (Acórdão 5472/2016-TCU-Primeira Câmara - Relator Ministro Bruno Dantas) 
	"Não cabe ao TCU oficiar a outros órgãos públicos para obter documentos por eles apreendidos, sendo ônus do responsável apresentar ao Tribunal, quando exigido, a documentação comprobatória da boa aplicação dos recursos," (Acórdão 3632/2016-TCU-Segunda Câmara - Relator Ministro Walton Alencar Rodrigues) 
10.13.	Nesse sentido, não há como acolher alegações atinentes à completa execução do projeto - já rejeitadas na fase interna da TCE (peça 26 e peça 40, p. 3, subitem 7.1.1) e baseadas em relatório parcial emitido pelo Minc durante o período de execução -, carecedoras de elementos probantes complementares que não foram apresentados ao TCU, ou mesmo ao órgão ministerial, conforme registra excerto da Instrução de peça 64, cujo teor se mostra pertinente abaixo reproduzir:
"...foi localizada defesa (peça 26) , datada de 14/7/2017 que se limitou, em três parágrafos, a afirmar que o projeto foi executado, que houve prestação de contas e que houve vistoria, com aprovação, pelo MinC, que 'comprovou a realização e o perfeito processo da prestação de contas' nos seguintes termos (com adaptações de forma) :
'[...] o referido projeto foi realizado plenamente no período de 22/03 a 01/04/2013, na cidade de Salvador, Bahia, sucesso de público e crítica; inclusive consta no Salicweb as solicitações de autorização para as peças de publicidade veiculadas, Relatório de Vistoria realizada entre os dias 11 a 31/03/2013, onde o auditor apontou que os processos estavam corretos, a prestação de contas preparada de forma correta, sem observações negativas. Prestação de contas esta que foi remetida ao MinC através de sua sucursal em Salvador.
 (...) 
 inclusive reitero que fomos visitados pela auditoria do MinC que comprovou a realização e o perfeito processo da prestação de contas, posteriormente remetida para esse Ministério.
...'
Verifica-se que o Relatório de Visita Técnica In Loco (peça 17) foi uma vistoria preliminar, que concluiu que o projeto vinha sendo executado de acordo com o previsto quando da aprovação. Desse modo, o Relatório não 'comprovou a realização e o perfeito processo da prestação de contas'; consoante registros, pois foi uma visita técnica com caráter de orientação acerca das fases de apresentação, execução e prestação de contas. E mais: deixou-se consignado que caberia posteriormente 'uma pormenorização da análise do projeto, em todos os aspectos, quando da apresentação completa da prestação de contas, uma vez que o projeto ainda se encontra com período de captação/execução." (grifamos) 
10.14	Por fim, considera-se improcedente a ponderação de que a ausência de desvio ou má aplicação, bem como a natureza dos recursos, provenientes de abatimento de tributos devidos à União, justificam a sua não devolução, porque não condiz com o princípio da legalidade e com a natureza pública desses numerários, decorrente da competência tributária da União. 
10.15 	Se tais numerários pertencem aos cofres federais, independentemente de terem sido repassados na esfera privada, a fiscalização da aplicação é de ordem pública (Lei 8.443/92) , constitucional (artigos 70 e  71 da Lei Maior) e normativa (art. 91 da IN 3/2013 MinC, inc. I, art. 1º da Lei 8.443/92 e art. 93 do Decreto-Lei 200/1967) , competindo ao TCU não somente o julgamento daqueles que deram causa ao dano, mas também, entre outros, a persecução do débito junto a qualquer pessoa física, órgão ou entidade que utilize, arrecade, ..., valores públicos, em consonância com o previsto no inc. II, art. 12 e no inc. I, art. 5º da mencionada Lei Orgânica deste Tribunal, e com farta jurisprudência desta Corte:
Acórdão 4997/2019-TCU-Segunda Câmara | Relator: ANDRÉ DE CARVALHO
"O apoio à cultura por meio da Lei 8.313/1991 (Lei Rouanet) implica renúncia fiscal por parte da                 União, sendo competência do TCU a fiscalização da aplicação dos respectivos recursos."
Acórdão 1792/2008-TCU-Plenário | Relator: AUGUSTO SHERMAN
"A captação de recursos com fundamento nas leis de incentivo à cultura constitui renúncia fiscal e, por isso, submete-se à fiscalização do TCU."
Acórdão 1422/2009-TCU-Plenário | Relator: WALTON ALENCAR RODRIGUES 
O apoio à cultura por meio das Leis 8.685/1993 (Lei do Audiovisual) e 8.313/1991 (Lei Rouanet) implica renúncia fiscal por parte da União, sendo sua aplicação fiscalizada pelo TCU.
11.	Verificação da possível ocorrência de prescrição
12.	Não se pode negar que a alegação de prescrição assume particular relevância, dado o recente julgamento, pelo STF, do Recurso Extraordinário 636.886 (tema 899 da repercussão geral) . No exame da prescrição, a Serur tem as seguintes premissas, que serão utilizadas no presente exame:
a) ao julgar o RE 636.886, o STF conferiu nova interpretação ao art. 37, § 5º, da Constituição Federal, fixando a tese de que "é prescritível a pretensão de ressarcimento ao erário fundada em decisão de Tribunal de Contas";
b) as pretensões punitiva e de ressarcimento devem observar o mesmo regime na atividade de controle externo, dado o objetivo comum da prescrição, de fixar prazo para o Tribunal de Contas agir, para caracterizar o ilícito, identificar seu autor, dimensionar as consequências da conduta e impor as consequências legais, independentemente de tais consequências terem natureza punitiva ou ressarcitória;
c) até que sobrevenha norma específica, entende-se que a prescrição das pretensões punitiva e de ressarcimento, no processo de controle externo, deve observar o regime Lei 9.873/1999, na linha dos recentes pronunciamentos do STF a respeito. Assim, sem prejuízo de se realizar o exame da prescrição também segundo o prazo decenal previsto no Código Civil, o critério adotado, na formulação da proposta de encaminhamento, será o da Lei 9.873/1999.	
12.1.	Com essas explicações adicionais, passa-se à análise da prescrição no caso em exame, considerando-se as premissas indicadas anteriormente. 
Análise da prescrição segundo os critérios do Acórdão 1441/2016-TCU-Plenário
12.2.	 No que se refere à pretensão punitiva, o TCU tem tradicionalmente aplicado os critérios definidos no Acórdão 1441/2016-TCU-Plenário, que, em incidente de uniformização de jurisprudência, orientou-se pela aplicação do Código Civil. Por este acórdão, em linhas gerais, a prescrição subordina-se ao prazo geral de dez anos (CC, art. 205) , contado a partir da data da ocorrência do fato e interrompido pelo ato que ordenar a citação, a audiência ou a oitiva da parte.
12.3.	 Entre outras razões que justificaram a adoção desse critério destaca-se a de que o citado dispositivo constitui uma cláusula geral a ser empregada sempre que a pretensão for prescritível, mas a lei não estabelecer um prazo específico, como na hipótese.
12.4.	 Aplicando essas balizas ao caso em exame, considerando que a citação da responsável foi ordenada em 8/2/2019 (peça 51) , termo final, verifica-se que a prescrição decenal não se operou, pois o seu termo inicial ocorreu em 31/1/2014, dia seguinte ao prazo final para a apresentação da prestação de contas  (itens 3 e 6.1 de peça 40) .
Análise da prescrição pelo regime da Lei 9.873/1999 (MS 32.201) 
12.5.	 Adotando-se as premissas fixadas na Lei 9.873/1999 ao caso em exame, considerando-se o prazo geral de cinco anos, observa-se que prescrição não produziu efeitos em favor em favor da recorrente.
a) Termo inicial:
12.6.	 A Lei 9.873/1999, art. 1º, parte final, traz previsão expressa a respeito do início do prazo em se tratando de infração de caráter permanente ou continuado. Nesta hipótese, a prescrição começa a correr não da data de cada fato, e sim "do dia em que tiver cessado" a permanência ou a continuidade.
12.7.	  Nas hipóteses em exame, estão presentes os requisitos típicos de uma infração permanente, ante o final da vigência do acordo ter ocorrido em 30/1/2014. Assim, como se trata de captação de recursos sujeita à prestação de contas, começou a correr prescrição no dia seguinte à data limite para a sua apresentação, fixada pelo art. 75, § 1º, da IN MinC n. 1/2013, ou seja, em 31/1/2014 (peça 64, item 3 da p. 2) . 
b) Prazo:
12.8.	A Lei 9.873/1999 apresenta um prazo geral, de cinco anos (art. 1º) , e um prazo especial, previsto no art. 1º, § 2º, a saber: "quando o fato objeto da ação punitiva da Administração também constituir crime, a prescrição reger-se-á pelo prazo previsto na lei penal". Porém, o Superior Tribunal de Justiça possui sólida jurisprudência no sentido de que a "pretensão punitiva da Administração Pública em relação a infração administrativa que também configura crime em tese somente se sujeita ao prazo prescricional criminal quando instaurada a respectiva ação penal" (REsp 1116477/DF, relator Min. Teori Albino Zavascki, 1ª Turma, DJe 22/8/2012; MS 15462/DF, relator Min. Humberto Martins, 1ª Seção, DJe 22/3/2011; e MS 14446/DF, relator Min. Napoleão Nunes Maia Filho, 3ª Seção, DJe 15/2/2011, entre outros) .
12.9.	Como inexiste nos autos a notícia da propositura de ação penal contra a responsável acerca dos fatos de que se trata no presente processo, fica afastada essa possibilidade. Dessa forma, será considerado o prazo geral de cinco anos.
c) Interrupções por atos inequívocos de apuração dos fatos:
12.10.	De acordo com a Lei 9.873/1999, a prescrição se interrompe "por qualquer ato inequívoco, que importe apuração do fato" (art. 2º, II) , como por exemplo o Laudo Final sobre a Prestação de Contas do projeto, emitido em 3/7/2017 (subitem 7.1 da página 3 de peça 40) .
d) Interrupções pela citação do responsável:
12.11.	A prescrição também é interrompida "pela notificação ou citação do indiciado ou acusado, inclusive por meio de edital", nos termos do art. 2º, I, da Lei 9.873/1999. E, no regime dessa lei, a interrupção se dá pela citação propriamente dita, e não pelo despacho que a ordena. Com esse fundamento, houve a interrupção pela citação de Simone Deveza Santos Carrera em 27/3/2019, conforme ciência atesta o Aviso de Recebimento de peça 54, relativo ao ofício de peça 53.
e) Interrupção pela decisão condenatória recorrível: 
12.12.	Por fim, a prescrição também se interrompe "pela decisão condenatória recorrível" (art. 2º, III, da Lei 9.873/1999) . Nestes autos, essa espécie de interrupção ocorreu com a condenação da responsável, pelo Acórdão 6886/2020-TCU-Primeira Câmara (peça 68) , prolatado em 23/6/2020.
f) Prescrição intercorrente: 
12.13.	Nos termos do art. 1º, § 1º, da Lei 9.873/1999, opera-se a prescrição intercorrente se o processo ficar paralisado por mais de três anos, aguardando "julgamento ou despacho". 
12.14.	Note-se que há uma correlação entre essa hipótese e as causas de interrupção da prescrição do art. 2º. Com efeito, uma vez interrompida a prescrição por alguma das hipóteses do art. 2º, o processo não pode ficar inativo, sem qualquer inovação processual relevante, por mais de três anos. 
12.15.	Trata-se de prazo específico, não se aplicando nem o prazo geral de cinco anos nem o prazo especial, da lei penal (§ 2º) . A finalidade da prescrição intercorrente, com seu prazo próprio, é a de assegurar a eficiência e celeridade nas apurações administrativas. Seria contrário a essa finalidade a paralisação injustificada do processo por período maior que o triênio estabelecido para a hipótese.
12.16.	A extrapolação do prazo de três anos, sem inovação relevante no processo, pode configurar negligência. Por isso, além de se operar a prescrição, deve-se promover a "apuração da responsabilidade funcional decorrente da paralisação, se for o caso". 
12.17.	Em muitas situações o exame da prescrição intercorrente pode ficar prejudicado nos processos já em tramitação no TCU. Como a ação de ressarcimento era considerada imprescritível, as peças que compõem a tomada de contas especial, elencadas no art. 10 da Instrução Normativa-TCU 71/2012, não contemplam informações pormenorizadas quanto ao andamento do processo na fase interna, o que pode prejudicar a análise de eventual paralisação por mais de três anos. 
12.18.	Assim, caso o tribunal venha a adotar a sistemática da Lei 9.873/1999 para aferir a prescrição, convém avaliar, oportunamente, a possibilidade de ajustes na IN-TCU 71/2012, para que as tomadas de contas especiais encaminhadas ao tribunal contenham informações sobre as interrupções ocorridas na fase interna do procedimento (como, por exemplo, declaração do órgão instaurador da TCE, de que o processo não ficou paralisado por mais de três anos, na forma do art. 1º, § 1º, da citada lei) . 
12.19.	Especificamente a respeito desta TCE, as causas de interrupção supramencionadas poderiam evidenciar que a prescrição intercorrente teria se materializado, ante o transcurso superior a três anos entre o termo inicial (31/1/2014) e a expedição do Laudo Final sobre a Prestação de Contas do projeto, emitido em 3/7/2017, no entanto, consoante aventado no subitem 12.17 acima, a análise fica prejudicada pela possibilidade de existência de outras causas não registradas neste processo.
Conclusão sobre a prescrição
13.	Verificou-se, desta maneira, que não ocorreu prescrição, considerando-se os critérios do Código Civil (Acórdão 1441/2016-TCU-Plenário) e da Lei 9.873/1999.
14. 	Ante todo o exposto, mister se faz não conhecer do recurso de reconsideração interposto por Eulina Pereira dos Santos e rejeitar as razões apresentadas pela recorrente Simone Deveza Santos Carrera, a fim de que o seu recurso seja conhecido e não provido.
CONCLUSÃO
15.  	Das análises anteriores, conclui-se que:
a) não deve ser conhecido o recurso de reconsideração formulado por Eulina Pereira dos Santos, ante à inexistência de interesse recursal, haja vista o acórdão condenatório não lhe ter causado sucumbência;
b) as razões recursais, aduzidas pela recorrente Simone Deveza Santos Carrera, revelaram-se sem força probatória para enfrentar as evidências que sustentam a irregularidade a ela atribuída, qual seja, não comprovação da boa e regular gestão dos recursos captados mediante incentivo fiscal da "Lei Rouanet" (Lei 8.313/1991, alterada pela Lei 9.874/1999) , decorrente da omissão no dever de prestar contas dos recursos destinados ao Projeto "Festival Artes do Sagrado" (Pronac 12-9140) ;
c) não ocorreu prescrição em favor da recorrente Simone Deveza Santos Carrera.
16.  	Com efeito, propor-se-á o conhecimento do apelo impetrado por Simone Deveza Santos Carrera, para, no mérito, negar-lhe provimento e o não conhecimento do recurso de reconsideração interposto por Eulina Pereira dos Santos.
PROPOSTA DE ENCAMINHAMENTO
17.	Ante o exposto, submetem-se os autos à consideração superior, com a proposta de:
a)	conhecer do recurso de reconsideração oposto por Simone Deveza Santos Carrera, com fulcro nos arts. 32, inciso I, e 33 da Lei 8.443/1992, para, no mérito, negar-lhe provimento; 
b)	não conhecer do recurso de reconsideração protocolado por Eulina Pereira dos Santos;
c)	dar ciência da deliberação que vier a ser proferida à Procuradoria da República no Estado da Bahia.
É o relatório.

Jose Roberto de Oliveira Rocha (12.928/OAB-BA), representando Simone Deveza Santos Carrera; Jose Roberto de Oliveira Rocha (12.928/OAB-BA), representando Eulina Pereira dos Santos.

Subprocurador-Geral Lucas Rocha Furtado.

TOMADA DE CONTAS ESPECIAL. EXTINTO MINISTÉRIO DA CULTURA. LEI ROUANET. OMISSÃO NO DEVER DE PRESTAR CONTAS. CITAÇÃO SOLIDÁRIA DA PESSOA JURÍDICA DE DIREITO PRIVADO E DA SÓCIA ADMINISTRADORA. REVELIA. CONTAS IRREGULARES. RECURSO DE RECONSIDERAÇÃO. CONHECIMENTO DE UM RECURSO E NÃO CONHECIMENTO DO OUTRO APELO. NÃO PROVIMENTO. CIÊNCIA.

TOMADA DE CONTAS ESPECIAL (TCE)

Secretaria de Recursos (Serur); Secretaria de Controle Externo de Tomada de Contas Especial (SecexTCE).

Tratam os autos de recurso de reconsideração interposto por Eulina Pereira dos Santos, sócia da empresa Sole Produções Ltda., e Simone Deveza Santos Carrera, sócia-administradora da mesma empresa, contra o Acórdão 6886/2020-TCU-Primeira Câmara, relator o E. Ministro-Substituto Weder de Oliveira.
No referido Acórdão, o Tribunal julgou tomada de contas especial instaurada pelo extinto Ministério da Cultura (MinC) em desfavor de Sole Produções Ltda., de Eulina Pereira dos Santos e de Simone Deveza Santos Carrera, em face da omissão no dever de prestar contas dos recursos públicos captados mediante incentivo fiscal da "Lei Rouanet", referente ao projeto 'Festival Artes do Sagrado'. 
No citado projeto, a captação de recursos alcançou a cifra de R$ 650.000,00, tendo como prazo final para a prestação de contas 30/1/2014, conforme art. 75, § 1º, da IN MinC nº 1/2013.
Na fase interna desta TCE, as recorrentes, após notificação do MinC sobre a expiração do prazo para a prestação de contas, restringiram-se a informar que esta já havia sido entregue na sucursal do Ministério em Salvador.
No âmbito desta Corte de Contas, apesar de regularmente citadas, a empresa Sole Produções Ltda. e Simone Deveza Santos Carrera foram consideradas revéis por permanecerem silentes. 
O Tribunal, em alinhamento com a Unidade Técnica e o Parquet, julgou, por meio do Acórdão 6886/2020-TCU-Primeira Câmara, as contas irregulares de Simone Deveza Santos Carrera e da empresa Sole Produções Ltda., condenando-as em débito e aplicando-lhes multa. Por sua vez, Eulina Pereira dos Santos foi retirada da relação processual, porquanto não geriu os recursos e tampouco era sócia-administradora da empresa.
Irresignadas, Eulina Pereira dos Santos e Simone Deveza Santos Carrera interpõem recurso de reexame (peça 94) , arguindo, em síntese, nulidade da citação e, caso esta preliminar não seja acatada, a reforma do Acórdão vergastado, dado que entregaram a prestação de contas na sucursal do MinC em Salvador.
A Secretaria de Recursos (Serur) e o Parquet propõem conhecer do recurso e negar-lhe provimento. 
Feito esse breve resumo, passo a decidir.
Conheço do recurso interposto por Simone Deveza Santos Carrera como recurso de reconsideração, uma vez atendidos os requisitos atinentes à espécie, mas deixo de conhecer do recurso protocolizado por Eulina Pereira dos Santos, haja vista que o Acórdão 6886/2020-TCU-Primeira Câmara não lhe causou sucumbência. 
Concordo no essencial, com o posicionamento uníssono da Secretaria de Recursos (Serur) e do Parquet que propuseram o desprovimento do apelo. Adoto, portanto, os fundamentos dos referidos pareceres como minhas razões de decidir, sem prejuízo de breves destaques e considerações.
Quanto à alegação de que a citação foi encaminhada a endereço diverso do domicílio da recorrente Simone Deveza Santos Carrera, não identifico nenhuma nulidade, porquanto realizada mediante carta registrada, com aviso de recebimento, comprovando a entrega no endereço da destinatária (peça 56) , como preleciona o art. 179, inciso II, do Regimento Interno do TCU.
Dessa forma, não se afigura pertinente acolher o argumento sobre a nulidade da citação, haja vista que é pacífica a jurisprudência desta Corte de Contas de que a base da Receita Federal, utilizada na referida citação, constitui fonte adequada para verificação de endereço de responsáveis para fins de notificação.
Assevera a recorrente que não caberia a condenação por omissão do dever de prestar contas, haja vista que a documentação teria sido entregue na sucursal do MinC em Salvador e que estaria impossibilitada de comprovar esse feito por conta de incêndio que ocorrera no local onde estaria guardado o protocolo de entrega, devendo ser considerada, por parte deste Tribunal, a presunção de verdade.
Não assiste razão à recorrente quando argui que não houve omissão no dever de prestar contas. 
Em primeiro lugar, não é razoável a simples alegação de presunção de verdade, mesmo em caso de perda de documentação em decorrência de caso fortuito ou força maior, porquanto cabe ao responsável demonstrar, de forma inequívoca, sua impossibilidade de apresentar a prestação de contas quando teve a oportunidade de fazê-lo.
Nesse sentido, o MinC, em 3/7/2017, por meio do documento "Laudo Final sobre a Prestação de Contas" (peça 23) , qualificou o projeto 'Festival Artes do Sagrado' como irregular em razão da omissão em prestar contas. Ato contínuo, em 14/7/2017, a recorrente pleiteou a sustação do processo (peça 26) , alegando que já havia apresentado a prestação de contas, demonstrando que tinha conhecimento sobre a irregularidade que lhe estava sendo apontada.
Na sequência, o Ministério, em 27/7/2017, informou à Simone Deveza Santos Carrera (peças 28 e 31) , que não havia sido identificado o envio de nenhum comprovante à área técnica do órgão e tampouco constava no sistema de registro (SALIC) de que a prestação de contas teria sido entregue na sucursal do Ministério em Salvador (peça 28) . 
Sem embargo, apesar de o incêndio no local da guarda da documentação ter ocorrido em 11/11/2017 (peça 94) , ou seja, existindo tempo hábil, a recorrente decidiu permanecer inerte.
Em questões como esta, a jurisprudência desta Corte de Contas é firme no sentido de que a ocorrência de caso fortuito ou força maior não exime de responsabilidade gestores públicos que, tendo a oportunidade de demonstrar na época certa o correto emprego dos recursos sob sua gestão, não o tenham feito, Acórdão 437/2002-TCU-Plenário, rel. o E. Ministro-substituto Lincoln Magalhães da Rocha, 66/2002 - 1ª Câmara, de minha relatoria, e 115/2005 - 2ª Câmara, rel. o E. Ministro Ubiratan Aguiar.
Em relação ao argumento de que não haveria desvio ou malversação dos recursos por esses se referirem a incentivo fiscal, cabe destacar que o apoio à cultura por meio da Lei 8.313/1991 (Lei "Rouanet") implica renúncia fiscal, sendo competência do TCU a fiscalização da aplicação dos respectivos recursos. Dessa forma, não deve prosperar o argumento das recorrentes haja vista que tais recursos são fiscalizados pelo TCU de maneira análoga aos recursos transferidos pela União.
Também não merece guarida a assertiva da regularidade da aplicação dos recursos com base em relatório preliminar do MinC, haja vista que o referido documento (Relatório de Vistoria) mencionava, apenas, que os preparativos para o evento estavam em andamento e sendo executados conforme a previsão, alertando que caberia o detalhamento da análise por ocasião da apresentação da prestação de contas (peça 40) .
Ademais, o citado Relatório de Vistoria fora elaborado em 14/3/2013 e o prazo final para a prestação de contas somente deveria ocorrer em 30/1/2014, portanto, não há falar que esse relatório preliminar respalde a conformidade das despesas realizadas.
Portanto, a recorrente não apresentou prova ou argumento que elida ou mesmo atenue a irregularidade decorrente da omissão da prestação de contas do projeto 'Festival Artes do Sagrado'.
Além disso, a ausência de dolo, má-fé e de locupletamento por parte da responsável não a exime do dever de recompor o dano a que deu causa por meio de sua conduta culposa.
Uma vez que não foram infirmados os fundamentos da decisão recorrida, nego provimento ao recurso.
Ante o exposto, acolho os pareceres, que incorporo às razões de decidir, e voto por que o Tribunal adote o Acórdão que ora submeto à apreciação deste Colegiado.
TCU, Sala das Sessões, em 29 de novembro de 2022.
WALTON ALENCAR RODRIGUES 
Relator